【裁判字號】    95,上訴,314
【裁判日期】    950629
【裁判案由】    妨害自由
【裁判全文】
臺灣高等法院臺南分院刑事判決         95年度上訴字第314號
上  訴  人
即  被  告  甲○○
上  訴  人
即  被  告  乙○○
上列二人共同
選任辯護人  錢師風律師
上列上訴人因妨害自由案件，不服臺灣臺南地方法院94年度訴字
第1166號中華民國95年1月24日第一審判決（起訴案號：臺灣臺
南地方法院檢察署94年度偵字第939號），提起上訴，本院判決
如下：
    主  文
原判決撤銷。
乙○○、甲○○均無罪。
    理  由
一、公訴意旨略以：乙○○前因過失致死案件，經臺灣高等法院
    高雄分院於民國八十七年七月二十九日，以八十七年度交上
    易字第三五號案件判處有期徒刑一年六月確定，而於八十九
    年四月三日交付保護管束期滿執行完畢，詎不知悔改，其與
    甲○○係夫妻關係，又於婚姻關係存續時與丁○○交往，後
    因丁○○欲與乙○○分手而使乙○○心生不滿，即於九十二
    年五月八日，以欲返還丁○○之證件及本票為由，與甲○○
    將丁○○帶至其位於臺南縣關廟鄉布袋村布袋一二六號住處
    ，共同脅迫丁○○簽立由乙○○所撰寫之「賣身契」及捺指
    紋，否則不讓其離去之方式，致丁○○因行動自由被剝奪，
    不得已簽立「賣身契」後，始將丁○○釋回，因認被告涉犯
    有刑法第三百零二條第一項之剝奪他人行動自由罪嫌云云。
二、本件公訴人認被告涉有剝奪他人行動自由罪嫌，無非以告訴
    人丁○○之指訴、證人即當時在場之吳玫虹之證述為主要論
    據。
三、按犯罪事實應依證據認定之，無證據不得認定犯罪事實；又
    不能證明被告犯罪者，應諭知無罪之判決，刑事訴訟法第15
    4條第2項、第301條第1項分別定有明文。而認定犯罪事實所
    憑之證據，雖不以直接證據為限，間接證據亦包括在內，然
    無論直接或間接證據，其為訴訟上之證明，須於通常一般之
    人均不致有所懷疑，而得確信其為真實之程度者，始得據為
    有罪之認定，倘其證明尚未達到此一程度，而有合理之懷疑
    存在，致使無從形成有罪之確信，根據罪疑唯輕、罪疑為有
    利被告之原則，即不得遽為不利被告之認定，最高法院76年
    臺上字第4986號著有判例可參。次按刑事訴訟法第161條第1
    項規定：檢察官就被告犯罪事實，應負舉證責任，並指出證
    明之方法。因此，檢察官對於起訴之犯罪事實，應負提出證
    據及說服之實質舉證責任。倘其所提出之證據，不足為被告
    有罪之積極證明，或其指出證明之方法，無從說服法院以形
    成被告有罪之心證，基於無罪推定之原則，自應為被告無罪
    判決之諭知，最高法院92年臺上字第128號亦著有判例可參
    照。且犯罪事實之認定，應憑真實之證據，倘證據是否真實
    尚欠明確，自難以擬制推測之方法，為其判斷之基礎；而認
    定犯罪事實之證據係指足以認定被告確有犯罪行為之積極證
    據而言，該項證據自須適合於被告犯罪事實之認定，始得採
    為斷罪資料。按告訴人之指訴，須無瑕疵可指，而就其他方
    面之調查又與事實相符，始能為判斷之依據。故對於告訴人
    之指訴是否與事實相符，法院仍應調查其他證據以資審認。
    亦即仍須有補強證據以擔保其所供不利於被告之陳述之真實
    性，始得採為斷罪之依據，如在未究明前，遽採為論罪科刑
    之根據，即難認為適法。
四、訊據上訴人即被告乙○○固坦承與丁○○曾為男女朋友等情
    不諱，惟與上訴人即被告甲○○均矢口否認有何妨害自由犯
    行，並提出臺灣臺南地方法院檢察署檢察官九十三年度偵字
    第三六０二號不起訴處分書一紙為證，均辯稱：依該不起訴
    處分書所載內容，丁○○之父丙○○既已於九十二年五月八
    日凌晨二時四十分許至渠等關廟住處取回丁○○之證件、本
    票等物，則丁○○即無須再於該日至渠等關廟住處取回前述
    物品，且九十二年五月八日整日渠等均已搬離而不在關廟住
    處，丁○○及吳玫虹又如何能進入該處，故渠等均無妨害丁○○之行動自由，證人丁○○、吳玫虹對於九十二年五月八
    日之供述前後不一，又本案之「賣身契」何在，則告訴人丁○○之告訴，證人吳玫虹之證述顯有重大瑕疵云云。經查：
（一）被告乙○○、甲○○係為夫妻關係，被告乙○○於婚姻關
      係存續中另自九十年七月間起與告訴人丁○○交往而為男
      女朋友，於九十二年五月七日分手等情，為被告乙○○、
      甲○○所自承，並經證人即告訴人丁○○證述在卷，此部
      分事實堪以採信。
（二）查告訴人丁○○於九十二年九月十五日具狀向臺灣臺南地
      方法院檢察署告訴被告乙○○、甲○○、同案被告林正泳
      涉犯偽造有價證券等罪嫌（被告乙○○、甲○○所涉偽造
      有價證券、妨害自由《九十二年四月二十五日所涉妨害自
      由之告訴》、偽造文書及詐欺部分、同案被告林正泳所涉
      妨害自由《九十二年四月二十五日及同年五月八日所涉妨
      害自由》，業經該署檢察官為不起訴處分確定，見偵查卷
      第七六頁、第七七頁），而告訴狀中對九十二年五月八日
      所指訴犯罪事實係就被告乙○○拿出本票由告訴人丁○○
      補簽其父母丙○○、張瑞容之簽名，並按指印、被告甲○○、同案被告林正泳在場等情，係涉有教唆偽造有價證券
      罪嫌，惟並無指訴被告乙○○、甲○○、同案被告林正泳
      涉犯妨害自由罪嫌等情，此有告訴狀在卷可稽（見發查卷
      第三頁），而證人丙○○於九十三年三月十二日偵查中調
      查訊問時對於檢察事務官詢及提起告訴之詳情如何時，亦
      僅就九十二年四月二十五日妨害自由之事實陳述，並稱係
      告訴人丁○○親口所說等情（見發查卷第四三頁），又於
      九十三年六月十六日所提出之告訴理由補充狀中亦無敘及
      九十二年五月八日妨害自由之任何指訴，並於九十三年九
      月三十日偵查中調查訊問時陳述：「（稱被告三人妨害自
      由有證據？）我回去找找看。」等語（見發查卷第六四頁
      ），嗣於九十四年二月十五日偵查中始由證人丙○○明確
      指訴妨害自由是丁○○被他限制行動，是在九十二年四月
      二十五日及九十二年五月八日等語（見偵查卷第三八頁）
      ，而於九十四年三月七日始由檢察官傳訊證人吳玫虹到庭
      等情（見偵查卷第四三頁、第四四頁），故而自九十二年
      五月八日所涉事實發生後，迄於九十二年九月十五日提起
      告訴（其間被告乙○○於九十二年五月十二日指訴證人丙○○恐嚇案件，經該署檢察官為不起訴處分確定，見發查
      一三五七號卷），其間經四月有餘，而於九十四年三月七
      日始由證人吳玫虹到庭作證，相距一年十月，則告訴人指
      訴被告乙○○、甲○○妨害自由罪嫌，實有令人懷疑之處
      。
（三）證人即告訴人丁○○於原審證稱：「九十二年五月八日上
      午十至十一時被告打電話給我，說要還身分證、存簿、還
      有之前簽的本票，約我十二點時在永康中正路統一超商見
      面。」、「被告甲○○、被告乙○○及吳玫虹三人，當時
      是被告乙○○下車，且押我上車。」等語（見原審卷第五
      ０頁），而證人吳玫虹於偵查中證述：「乙○○約他，我
      一起去，有在一家7－11見面，我不知道什麼事情約他，
      後來就去乙○○他家，到乙○○家，丁○○有簽一張紙，
      但我不知道是什麼，但我有簽名當見證人，丁○○說要走
      ，乙○○說簽了那張後就不能走。」（見偵查卷第四三頁
      ）、於原審審理時證稱：「（是否有跟被告二人一起到統
      一超商前載丁○○回被告乙○○關廟的家？）有的」等語
      （見原審卷第五四頁），證人吳玫虹自偵查中迄原審審理
      時對於九十二年五月八日在永康市○○路統一超商係發生
      如何事情，均無法敘述明確，且對於告訴人丁○○此時是
      否遭被告乙○○強行押上車一事全無提及，則告訴人丁○○所指述在上述統一超商係由被告乙○○押上車等情，並
      無確實之證據足以證明，況如告訴人丁○○所指述者係與
      被告乙○○事先約好，其目的係為取回放置在被告乙○○
      家中之證件等物，則被告乙○○應無必要以其他非法方法
      ，剝奪告訴人丁○○之行動自由，告訴人丁○○此部分之
      指訴非無重大瑕疵。
（四）又證人即告訴人丁○○於偵查中查調查訊問時指稱：「後
      來在九十二年五月八日我要跟乙○○拿回我的證件及本票
      ，乙○○說證件及本票不在他的身上，在關廟的家中逼我
      跟他上車，這一次共有乙○○、甲○○及吳玫虹三個人一
      起在車上，到了關廟家中乙○○就逼我要寫賣身契，內容
      是乙○○寫的，吳玫虹在賣身契上有簽見證人，並按指印
      ，乙○○又逼我在本票上簽上我父親丙○○及我母親張瑞
      容之簽名，而且蓋上我的指印，我為了想離開就同意了，
      乙○○有將我的存摺、提款卡及信用卡還我，但是本票及
      賣身契沒有還我，簽完本票及賣身契後乙○○就送回去了
      。」等語（見發查卷第四九頁），如上告訴人丁○○所言
      ，被告乙○○業已返還其存摺、提款卡及信用卡等證件，
      又告訴人丁○○係為了離開現場，而同意簽下本票及賣身
      契，之後被告乙○○隨即送告訴人丁○○回去等情，則告
      訴人丁○○當時之行動自由，應無受限制可言，而證人即
      告訴人丁○○於原審審理時證述：「（關廟鄉被告之住處
      ，還有何人住在那邊？）被告的爸爸、弟弟及兩個小孩，
      當時他們都在家，但都沒有人阻止，只有鄰居有阻止。」
      、「（當天晚上你父親拿回何證件？）拿回身分證、提款
      卡、信用卡、存簿還有本票。」等語（見原審卷第五三頁
      ），而證人吳玫虹於偵查中及原審審理時對於告訴人丁○○簽立本票一事均未提及，而如告訴人丁○○所言，當時
      尚有被告乙○○鄰居在場，且告訴人丁○○於偵查中陳述
      係為取回證件並既已取回證件，何以於原審卻陳述於九十
      二年五月八日晚上由證人即其父丙○○取回身分證、提款
      卡、信用卡、存簿還有本票，則告訴人丁○○之指述，更
      顯有重大瑕疵。
（五）證人丙○○於偵查中陳述：「（提示本票影本、此張本票
      你如何取得？）我是在九十二年五月八日到關廟乙○○的
      住處時，本票本來在林正泳手上，經過交涉之後由乙○○
      自願交給我。」、「（一千二百萬元本票如何來？）是於
      九十二年五月八日凌晨林正泳拿本票給我看，我與林正泳
      發生爭執拉址，但是我沒有搶到那『張』本票，是後來台
      南女子技術學院駱俊霖老師說要報警，林正泳才自己把本
      票給我，說本票是乙○○脅迫丁○○寫的，叫林正泳拿給
      我，要我處理。」等語（見發查卷第五八頁、第四四頁）
      ，又證人丙○○在另案（被訴恐嚇罪嫌）於偵查中陳稱：
      「（你在九十二年五月八日去找告訴人『乙○○』作什麼
      ？）要回我女兒的身分證、存摺、提款卡。我去的時候，
      他弟弟說丁○○欠他們一千二百萬元，後來他弟弟就拿出
      『一張』丁○○所簽的本票。」等語（見發查第一三五七
      號卷第九十二年七月十八日訊問筆錄第三頁），然查證人
      丙○○所提出之本票除該張一千二百萬元之本票外，尚有
      連上開本票在內之一本本票，而該本本票內系爭一千二百
      萬元之本票存根聯係在另一張本票之後，而系爭一千二百
      萬元之本票係黏貼在整本本票之首，則證人丙○○對於系
      爭一千二百萬元之本票如何取得等情，已見前後不一之瑕
      疵，而系爭一千二百萬元本票如係由被告乙○○或同案被
      告林正泳提出者，應僅係一張，而非一本，且係由告訴人
      丁○○所簽發者，應係返還系爭一千二百萬元之本票為已
      足，何以整本本票（連同空白本票）均交付予證人丙○○
      之理，故而告訴人丁○○指訴曾簽立系爭一千二百萬元本
      票一事，並無確實證據足資證明為真實。
（六）再告訴人丁○○指訴對於在九十二年五月八日簽立賣身契
      一事，於本案審理過程中自始至終均未見有賣身契，則是
      否真有賣身契約存在，亦僅有告訴人丁○○之指訴及證人
      吳玫虹之證述而已，惟查告訴人丁○○對於賣身契之內容
      於告訴狀中陳述係因蕭女積欠林某債務，丙○○、張瑞容
      將蕭女價賣予林某，任由林某處理云云（見發查卷第三頁
      ），而於原審審理時卻證述：「賣身契的內容是寫說我父
      母欠他們一千二百萬元，所以要用我抵債」等語（見原審
      卷第五０頁），而證人吳玫虹於偵查中證述：「（所簽之
      字據內容是否因為丁○○欠乙○○債務，所以丁○○的父
      母將丁○○賣給乙○○任憑乙○○處理？）我印象中沒有
      這一些，內容大概是丁○○之前欠乙○○的錢，錢還沒有
      還他不能走。」、於原審審理時結證：「因為我不知道那
      張是賣身契，他們叫我見證，我沒有想太多，所以我就簽
      名。」等語（見偵查卷第四四頁、原審卷第五五頁），則
      告訴人丁○○對於親身經歷所簽賣身契內容前後陳述矛盾
      ，且與證人吳玫虹對於賣身契內容之陳述又不一致，則告
      訴人丁○○上述指訴及證人吳玫虹之證述，實具有重大瑕
      疵。再者證人吳玫虹對於九十二年五月八日何時離開被告
      乙○○關廟鄉住處，於偵查中陳述：「（後來丁○○有沒
      有離開？）我回去的時候，丁○○還在他家。」等語（見
      偵查卷第四四頁），而告訴人丁○○於原審審理時卻稱：
      「因為我下午有課，我要求他讓我回去上課，他大約二點
      半左右時被告乙○○開車載我及吳玫虹離開，並先送吳玫
      虹回家再送我到之前的統一超商下車。」等語（見原審卷
      第五一頁），是告訴人丁○○與證人吳玫虹對於當日親自
      見聞之事實陳述不一致，且證人吳玫虹於原審審理時陳述
      當日其係騎機車到被告乙○○住處等情（見原審卷第五五
      頁），則何以離開時係由被告乙○○開車載回家，且依證
      人吳玫虹係住於高雄縣田寮鄉，係位於關廟鄉之南部，如
      何先送證人吳玫虹回家後始載告訴人丁○○返回永康市，
      更見告訴人丁○○指訴被告乙○○、甲○○妨害自由等情
      ，顯有重大瑕疵。
五、綜上各情，檢察官所舉證據及法院依法定職權調查所得之證
    據，尚未達於通常一般人均不致有所懷疑之程度，被告乙○○、甲○○所辯並無以其他非法方法，剝奪被害人丁○○之
    行動自由之行為，尚堪採信，此外復查無其他積極證據足資
    證明被告乙○○、甲○○確有剝奪他人行動自由之犯行，應
    認為不能證明被告犯罪。原審疏未詳究審酌被告所為供述之
    真實性，而以證人丁○○、吳玫虹俱有瑕疵之證詞，作為被
    告等有罪之唯一證據，而無其他補強證據以佐證其真實性，
    即遽採為不利被告之認定，而對被告乙○○等二人論處剝奪
    他人行動自由罪刑，自有未合。被告上訴意旨，否認犯罪，
    指摘原判決不當，為有理由，應由本院將原判決予以撤銷，
    改諭知被告無罪，以期適法。
據上論斷，應依刑事訴訟法第三百六十九條第一項前段、第三百
六十四條、第三百零一條第一項判決如主文。
本案經檢察官邱克斌到庭執行職務。
中    華    民    國    95    年    6     月    29    日
                  刑事第二庭    審判長法  官  葉居正
                                      法  官  李文福
                                      法  官  吳森豐
以上正本證明與原本無異。
檢察官如不服本判決應於收受本判決後十日內向本院提出上訴書
，其未敘述上訴理由者並得於提起上訴後十日內向本院補提理由
書。
                                      書記官  李梅菊
中    華    民    國    95    年    6     月    29    日


司法院資訊處製作；財團法人民間司法改革基金會備份。
